---
title: "gganimate"
author: "Aurora Zuoris"
date: "2023-05-11"
output: html_document
---

```{r setup, include=FALSE}
knitr::opts_chunk$set(echo = TRUE)
```

```{r imports}
library(tidyverse)
library(gganimate)
```

# Tutorial

## First animation

```{r tutorial-first-animation-1}
p <- ggplot(iris, aes(x = Petal.Width, y = Petal.Length)) + 
  geom_point()

plot(p)
```


```{r tutorial-first-animation-2}
anim <- p + 
  transition_states(Species,
                    transition_length = 2,
                    state_length = 1)

anim
```

## Easing

```{r tutorial-easing-1}
anim + 
  ease_aes('cubic-in-out') # Slow start and end for a smoother look
```

```{r tutorial-easing-2}
anim + 
  ease_aes(y = 'bounce-out') # Sets special ease for y aesthetic
```

## Labeling

```{r tutorial-labeling-1}
anim + 
  ggtitle('Now showing {closest_state}',
          subtitle = 'Frame {frame} of {nframes}')
```


## Object permanence

```{r tutorial-object-permanence-1}
ggplot(iris, aes(x = Petal.Width, y = Petal.Length)) + 
  geom_line(aes(group = rep(1:50, 3)), colour = 'grey') + 
  geom_point()
```


```{r tutorial-object-permanence-2}
ggplot(iris, aes(x = Petal.Width, y = Petal.Length)) + 
  geom_point(aes(colour = Species)) + 
  transition_states(Species,
                    transition_length = 2,
                    state_length = 1)
```


```{r tutorial-object-permanence-3}
ggplot(iris, aes(x = Petal.Width, y = Petal.Length)) + 
  geom_point(aes(group = seq_along(Species))) + 
  transition_states(Species,
                    transition_length = 2,
                    state_length = 1)
```

```{r tutorial-object-permanence-4}
ggplot(iris, aes(x = Petal.Width, y = Petal.Length)) + 
  geom_point(aes(colour = Species, group = 1L)) + 
  transition_states(Species,
                    transition_length = 2,
                    state_length = 1)
```


## Enter and exit

```{r tutorial-enter-and-exit-1}
anim <- ggplot(iris, aes(x = Petal.Width, y = Petal.Length)) + 
  geom_point(aes(colour = Species), size = 2) + 
  transition_states(Species,
                    transition_length = 2,
                    state_length = 1)

anim + 
  enter_fade() + 
  exit_shrink()
```

```{r tutorial-enter-and-exit-2}
anim + 
  enter_fade() + enter_drift(x_mod = -1) + 
  exit_shrink() + exit_drift(x_mod = 5)
```

# Población mundial

Se usarán barras animadas para representar la población de los paises a lo largo del tiempo.

Los datos han sido descargados de https://ourworldindata.org/grapher/population.

## Importación de datos

```{r population-import}
data <- read_csv("population.csv") %>%
  rename(region=1, year=3, population=4)
head(data)
```


Se aseguran que no haya NAs:

```{r population-sanity-check}
summary(data)
```

Se filtran los datos para solo considerar los datos posteriores a 1750.

```{r population-filter}
data %>%
  filter(
    year >= 1750
  ) -> data
```

Además hay varios datos irrelevantes, como "World", o "Asia". Si solo queremos ver paises, es más interesante borrar estos.
Se puede observar entre los datos que todos estos no tiene un código, aparte del "World", pues simplemente se filtra por ambos.

```{r population-filter2}
data %>%
  filter(
    region != "World",
    !is.na(Code)
  ) -> data
```

## Animación

Por último, para hacer la animación, se agrupa por año, dando un ranking a cada país por año,
y entonces solo se filtra para que se guarden 10 países por años.

```{r population-bar-race}
data %>%
  group_by(year) %>%
  arrange(year, desc(population)) %>%
  mutate(ranking = row_number()) %>%
  filter(ranking <= 10) %>%
  ggplot() +
  geom_col(aes(ranking, population, fill=region)) +
  geom_text(aes(ranking, population, label=population), hjust=-0.1) +
  geom_text(aes(ranking, y=0, label=region), hjust=1.1) +
  geom_text(aes(x=10, y=max(population), label=as.factor(year)), vjust=0.2, alpha=0.5, col="gray", size=20) +
  coord_flip(clip = "off", expand=FALSE) +
  scale_x_reverse() +
  theme_minimal() +
  theme(
    panel.grid = element_blank(),
    legend.position = "none",
    axis.ticks.y = element_blank(),
    axis.title.y = element_blank(),
    axis.text.y = element_blank(),
    plot.margin = margin(1, 4, 1, 3, "cm")
  ) +
  labs(
    title = "Población por país",
    x = "Población"
  ) +
  transition_states(year, state_length=0, transition_length=2) +
  enter_fade() +
  exit_fade() +
  ease_aes("quadratic-in-out") -> anim

animate(anim, width = 700, height = 432, fps = 25, duration = 30, rewind = FALSE)
```
