---
title: "Plotly"
author: "Aurora Zuoris"
date: "2023-05-26"
output: html_document
---

```{r setup, include=FALSE}
knitr::opts_chunk$set(echo = TRUE)
```

```{r libs}
library(tidyverse)
library(plotly)
```

Se usará el gráfico de temperatura por hora del día, día de la semana, y aula
para este ejemplo.

Los datos eran proporcionados por la ULPGC.

A diferencia del original, se han quitado varios "labels" para que funcionase
con plotly. Además, se cambió la representación interna de los días de la semana
para que sean más entendibles cuando se interactua con el gráfico en plotly.

```{r import}
aulas_files = paste0("co2/", list.files("co2"))
aulas <- read_tsv(aulas_files, locale=locale(encoding="iso88591", decimal_mark=","), show_col_types=FALSE, id = "file")
aulas %<>%
  na.omit %>%
  rename(
    temperatura="Temperatura (ºC)",
    humedad="Humedad Relativa (%)",
    co2="CO2 ppm"
  ) %>%
  mutate(
    dt   = dmy_hms(paste(Fecha, Hora)),
    room = paste("Aula", sub("^.*(\\d-\\d).*$", "\\1", file)),
    .keep="unused"
  ) %>%
  group_by(floor_date(dt, unit="hour"), room) %>%
  summarize(
    co2_max  = max(co2),
    co2_min  = min(co2),
    co2_mean = mean(co2),
    .groups="drop"
  ) %>%
  rename(hour = 1)
  

head(aulas)
```

```{r ggplot, , fig.height=10, fig.width=10}
week_letters = c("L", "M", "X", "J", "V", "S", "D")

aulas %>%
  filter(8 <= hour(hour), hour(hour) <= 20) %>%
  group_by(hour(hour), wday(hour, week_start=1), room) %>%
  summarize(
    co2_max = max(co2_max),
    .groups = "drop"
  ) %>%
  rename(hour=1, day=2) %>%
  mutate(day=factor(week_letters[day], levels=week_letters)) %>%
  ggplot() +
  aes(x=day, y=hour, fill=co2_max) +
  scale_y_reverse(breaks=8:20, expand=c(0,0)) +
  # scale_x_discrete(breaks=1:7, expand=c(0,0), labels=week_letters) +
  scale_fill_continuous(low="#f7c571", high="red") + # los colores se han extraido del PDF que se intenta emitir.
  coord_equal() +
  geom_tile(col="white", linewidth=0.7) +
  facet_wrap(~room, nrow=3) +
  theme(
    plot.title = element_text(hjust=0.5),
    plot.subtitle = element_text(hjust=0.5),
    plot.caption = element_text(hjust=0.5),
    axis.title = element_blank(),
    strip.background = element_blank(),
    strip.text = element_text(face="bold"),
    axis.ticks = element_blank()
  ) -> p

p
```


```{r plotly}
ggplotly(p)
```