---
title: "R que R"
author: "Aurora Zuoris"
date: "2023-04-27"
output: pdf_document
---

```{r setup}
# para manipular dataframes
library(tidyverse)

# para importar archivos shapefiles
library(rgdal)

# Para transformar los archivos shapefiles 
library(broom)
```

```{R read}
shapefile_ccaa <- readOGR("datos/Comunidades_Autonomas_ETRS89_30N.shp")
data_ccaa <- tidy(shapefile_ccaa)
head(data_ccaa)
```

```{R nombres}
nombres_ccaa <- data.frame(shapefile_ccaa$Texto)
nombres_ccaa$id <- as.character(seq(0, nrow(nombres_ccaa)-1))

head(nombres_ccaa)
```

```{R join}
data_ccaa_mapa <- left_join(data_ccaa, nombres_ccaa, by = "id")
head(data_ccaa_mapa)
```

```{R mapa1}

data_ccaa_mapa %>%
  ggplot() +
  geom_polygon(aes( x= long, y = lat, group = group),
               fill = "violetred4",
               color = "white") +
  theme_minimal() +
  theme(
    axis.line = element_blank(),
    axis.text = element_blank(),
    axis.title = element_blank(),
    axis.ticks = element_blank(),
    panel.background = element_rect(colour= "darkgrey", linewidth= 0.5)) +
  ggtitle("Comunidades Autónomas Españolas")
```

# Provincias españolas

```{R read-provincias}
shapefile_provincias <- readOGR("datos/Provincias_ETRS89_30N.shp")
data_provincias <- tidy(shapefile_provincias)
head(data_provincias)
```

```{r provincias-nombres}
nombres_provincias <- data.frame(shapefile_provincias$Texto)
head(nombres_provincias)
nombres_provincias$id <- as.character(seq(0, nrow(nombres_provincias)-1))
head(nombres_provincias)
```

```{r join-provincias}
data_provincias_mapa <- left_join(data_provincias, nombres_provincias, by = "id")

head(data_provincias_mapa)
```

```{r mapa-provincias}
data_provincias_mapa %>%
  ggplot() +
  geom_polygon(aes( x= long, y = lat, group = group),
               fill = "violetred4",
               color = "white") +
  theme_minimal() +
  theme(
    axis.line = element_blank(),
    axis.text = element_blank(),
    axis.title = element_blank(),
    axis.ticks = element_blank(),
    panel.background = element_rect(colour= "darkgrey", size= 0.5)) +
  ggtitle("Provincias Españolas")
```

# Municipios españoles

```{r municipios-read}
shapefile_municipios <- readOGR("datos/Municipios_IGN.shp")
data_municipios <- tidy(shapefile_municipios)
head(data_municipios)
```

```{r codigo-municipios}
codigo_municipios <- data.frame(shapefile_municipios$CODIGOINE)
head(codigo_municipios)
codigo_municipios$id <- as.character(seq(0, nrow(codigo_municipios)-1))
head(codigo_municipios)
```

```{r municipios-join}
data_municipios_mapa <- left_join(data_municipios, codigo_municipios, by = "id") %>%
  mutate(codigo_ine = as.character(`shapefile_municipios.CODIGOINE`)) %>%
  select(-`shapefile_municipios.CODIGOINE`)
head(data_municipios_mapa)
```

```{r mapa-municipios}
data_municipios_mapa %>%
  ggplot() +
  geom_polygon(aes( x= long, y = lat, group = group),
               fill = "violetred4",
               color = "white",
               size = 0.05) +
  theme_minimal() +
  theme(
    axis.line = element_blank(),
    axis.text = element_blank(),
    axis.title = element_blank(),
    axis.ticks = element_blank(),
    panel.background = element_rect(colour= "darkgrey", size= 0.5)) +
  ggtitle("Municipios Españoles")
```

# Mapa del porcentaje de Risego de Pobreza por Comunidad Autónoma

A diferencia del tutorial, los datos que proviene el instituto nacional estadístico no se podrían usar directamente, de forma que se limpiaron en Google Sheets manualmente y se descargaron como csv

```{r load-pobreza}
riesgo_pobreza <- read_csv("datos/riesgo_pobreza.csv")
head(riesgo_pobreza, n=20)
```

```{r join-pobreza}
riesgo_pobreza$id <- as.character(riesgo_pobreza$id)

riesgo_pobreza_grafico <- data_ccaa_mapa %>%
  left_join(riesgo_pobreza, by= "id")

head(riesgo_pobreza_grafico)
```

```{r mapa-pobreza}
riesgo_pobreza_grafico %>%
  ggplot(aes(x=long, y= lat, group = group)) +
  geom_polygon(aes(fill=Riesgo_pobreza), color= "white", size = 0.2) +
  labs( title = "Tasa de Riesgo de Pobreza por Comunidades Autónomas",
        subtitle = "Unidades: Porcentaje",
        caption = "Fuente: INE",
        fill = "Tasa (%)") +
  theme_minimal() +
  theme(
    axis.line = element_blank(),
    axis.text = element_blank(),
    axis.title = element_blank(),
    axis.ticks = element_blank(),
    plot.background = element_rect(fill = "snow", color = NA),
    panel.background = element_rect(fill= "snow", color = NA),
    plot.title = element_text(size = 16, hjust = 0),
    plot.subtitle = element_text(size = 12, hjust = 0),
    plot.caption = element_text(size = 8, hjust = 1),
    legend.title = element_text(color = "grey40", size = 8),
    legend.text = element_text(color = "grey40", size = 7, hjust = 0),
    legend.position = c(0.93, 0.3),
    plot.margin = unit(c(0.5,2,0.5,1), "cm"))
```
```{r quantiles-pobreza}
print(quantile(riesgo_pobreza_grafico$Riesgo_pobreza, probs = c(0.2, 0.4, 0.6, 0.8)))
corte <- c(12, 18, 24, 30)
val_min <- min(riesgo_pobreza_grafico$Riesgo_pobreza)
val_max <- max(riesgo_pobreza_grafico$Riesgo_pobreza)
breaks <- c(val_min, corte, val_max)
riesgo_pobreza_grafico$breaks <- cut(riesgo_pobreza_grafico$Riesgo_pobreza,
                                     breaks = breaks,
                                     include.lowest = T)

breaks_scale <- levels(riesgo_pobreza_grafico$breaks)
labels_scale <- rev(breaks_scale)
```

```{r import-wesanderson}
library(wesanderson)
colores <- wes_palette("Darjeeling1", 5, type = "discrete")
```

```{r mapa-pobreza-2}
riesgo_pobreza_grafico %>%
  ggplot(aes(x=long, y= lat, group = group)) +
  geom_polygon(aes(fill=breaks), color= "white", size = 0.2) +
  labs( title = "Tasa de Riesgo de Pobreza por Comunidades Autónomas",
        subtitle = "Unidades: Porcentaje",
        caption = "Fuente: INE",
        fill = "Tasa (%)") +
  theme_minimal() +
  theme(
    axis.line = element_blank(),
    axis.text = element_blank(),
    axis.title = element_blank(),
    axis.ticks = element_blank(),
    plot.background = element_rect(fill = "snow", color = NA),
    panel.background = element_rect(fill= "snow", color = NA),
    plot.title = element_text(size = 16, hjust = 0),
    plot.subtitle = element_text(size = 12, hjust = 0),
    plot.caption = element_text(size = 8, hjust = 1),
    legend.title = element_text(color = "grey40", size = 8),
    legend.text = element_text(color = "grey40", size = 7, hjust = 0),
    legend.position = c(0.93, 0.3),
    plot.margin = unit(c(0.5,2,0.5,1), "cm")) +
  scale_fill_manual(
    values = rev(rev(colores)),
    breaks = rev(breaks_scale))
```

# Mapa de la Tasa de Mortalidad por Provincia

```{r import-mortalidad}
tasa_mortalidad <- read_csv("datos/mortalidad.csv")
head(tasa_mortalidad) 
```

```{r join-mortalidad}
tasa_mortalidad$id <- as.character(tasa_mortalidad$id)

tasa_mortalidad_grafico <- data_provincias_mapa %>%
  left_join(tasa_mortalidad, by= "id")

head(tasa_mortalidad_grafico)
```


```{r mapa-mortalidad}
tasa_mortalidad_grafico %>%
  ggplot(aes(x=long, y= lat, group = group)) +
  geom_polygon(aes(fill= TM), color= "white", size = 0.2) +
  labs( title = "Tasa Bruta de Mortalidad por Provincia",
        subtitle = "Defunciones por mil habitantes",
        caption = "Fuente: INE",
        fill = "") +
  theme_minimal() +
  theme(
    axis.line = element_blank(),
    axis.text = element_blank(),
    axis.title = element_blank(),
    axis.ticks = element_blank(),
    plot.background = element_rect(fill = "snow", color = NA),
    panel.background = element_rect(fill= "snow", color = NA),
    plot.title = element_text(size = 16, hjust = 0),
    plot.subtitle = element_text(size = 12, hjust = 0),
    plot.caption = element_text(size = 8, hjust = 1),
    legend.title = element_text(color = "grey40", size = 8),
    legend.text = element_text(color = "grey40", size = 7, hjust = 0),
    legend.position = c(0.93, 0.3),
    plot.margin = unit(c(0.5,2,0.5,1), "cm")) +
  scale_fill_gradient(low = "yellow", high = "red")
```

```{r cuantiles-mortalidad}
quantile(tasa_mortalidad_grafico$TM, probs = c(0.2, 0.4, 0.6, 0.8))
corte <- c(8, 9.5, 10.5, 12)
val_min <- min(tasa_mortalidad_grafico$TM)
val_max <- max(tasa_mortalidad_grafico$TM)
breaks <- c(val_min, corte, val_max)

tasa_mortalidad_grafico$breaks <- cut(tasa_mortalidad_grafico$TM,
                                     breaks = breaks,
                                     include.lowest = T)

breaks_scale <- levels(tasa_mortalidad_grafico$breaks)
labels_scale <- rev(breaks_scale)
colores <- wes_palette("Moonrise3", 5, type = "discrete")
```

```{r mapa-cuantiles-mortalidad}
tasa_mortalidad_grafico %>%
  ggplot(aes(x=long, y= lat, group = group)) +
  geom_polygon(aes(fill=breaks), color= "white", size = 0.2) +
  labs( title = "Tasa Bruta de Mortalidad por Provincia",
        subtitle = "Defunciones por mil habitantes",
        caption = "Fuente: INE",
        fill = "") +
  theme_minimal() +
  theme(
    axis.line = element_blank(),
    axis.text = element_blank(),
    axis.title = element_blank(),
    axis.ticks = element_blank(),
    plot.background = element_rect(fill = "snow", color = NA),
    panel.background = element_rect(fill= "snow", color = NA),
    plot.title = element_text(size = 16, hjust = 0),
    plot.subtitle = element_text(size = 12, hjust = 0),
    plot.caption = element_text(size = 8, hjust = 1),
    legend.title = element_text(color = "grey40", size = 8),
    legend.text = element_text(color = "grey40", size = 7, hjust = 0),
    legend.position = c(0.93, 0.3),
    plot.margin = unit(c(0.5,2,0.5,1), "cm")) +
  scale_fill_manual(
    values = rev(rev(colores)),
    breaks = rev(breaks_scale))
```

# Mapa de la Renta Media por Persona por Municipios Españoles

El URL del tutorial está corrompido, y una búsqueda por el INE no proporciona
los mísmos datos, por lo que no se puede realizar el resto del tutorial.

